臺灣臺中地方法院民事判決　　　　　　　100年度訴字第200號
　　原　　　告　林澤輝
　　訴訟代理人　陳胘富　律師
　　被　　　告　管謝玉蘭
　　　　　　　　管耀魁
　　共　　　同
　　訴訟代理人　林開福　律師
　　　　　　　　張宏銘　律師
上列當事人間請求履行買賣契約事件，本院於民國100年5月26日
言詞辯論終結，判決如下：
    主      文
被告管謝玉蘭應將坐落臺中市○○區○○段1197號、面積 34.95
平方公尺之土地，所有權權利範圍三分之二，及坐落臺中市○○
區○○段1199號、面積 11.31平方公尺之土地，所有權權利範圍
三分之二，移轉登記予原告。
被告管耀魁應將坐落臺中市○○區○○段 485號、面積41平方公
尺之建物（即門牌號碼臺中市○○區○○路 436號）所有權權利
範圍全部，及坐落臺中市○○區○○段 486號、面積41平方公尺
之建物（即門牌號碼臺中市○○區○○路 436號）所有權權利範
圍全部，移轉登記予原告。
原告其餘之訴駁回。
訴訟費用由被告負擔。
原告假執行之聲請駁回。
    事實及理由
壹、原告主張：
一、原告與被告管謝玉蘭、管耀魁於民國（下同）99年10月18日
    ，在臺中市○○區○○里○○○街13號賴賜玉、劉珂均地政
    士事務所，訂立不動產買賣契約書（下稱系爭買賣契約），
    買賣標的為被告管謝玉蘭所有坐落臺中市○○區○○段1197
    、1199地號土地（權利範圍均為均為三分之二），及被告管
    耀魁所有坐落在上開土地上同段485、486建號即門牌號碼「
    臺中市○○區○○里○○鄰○○路 436號一樓、二樓」（權利
    範圍全部）（下稱系爭房地），買賣價金為新臺幣（下同）
    5,000,000元。依系爭買賣契約第4條約定，被告等應於交付
    第二期款時，備齊所有權移轉登記應備文件，共同委任賴賜
    玉、劉珂均地政士代辦系爭房地所有權移轉登記，但被告等
    屆期拒不履行迄今。而原告已於99年10月18日支付第一期款
    60萬元、同年10月22日支付 100萬元予被告等，並於99年12
    月7日支付面額190萬元之支票乙紙，惟被告等拒絕收受，而
    委由賴賜玉地政士代收。原告曾委託賴賜玉地政士通知被告
    等可隨時前來領取，且請求被告等履行系爭買賣契約，詎被
    告等均藉故拒不履行。兩造既成立買賣關係，被告等又拒不
    將系爭房地所有權移轉並交付予原告，原告自得依民法第34
    8條第1項規定，向被告請求。
二、對被告抗辯之陳述：
  (一)原告自始至終均係委託惠雙房屋之仲介人員進行系爭房地之
    買賣事宜，而非訴外人黃仲欣，且原告按被告等委託黃仲欣
    出售之金額 500萬元簽定系爭買賣契約，對被告等是否遭黃
    仲欣欺騙，根本不知情，是被告等應依民事訴訟法第 277條
    規定，負舉證責任。
  (二)被告等於99年6月16日主動委託訴外人黃仲欣以500萬元金額
    ，代為仲介出售系爭房地後，經3個多月，至99年10月8日，
    原告之叔叔即訴外人林殿上代原告向仲介人員表示願以 500
    萬元購買，雙方始簽定系爭買賣契約，足見被告抗辯簽定系
    爭買賣契約時，係陷於輕率、急迫及無經驗之情狀云云，顯
    與事實不符。
  (三)依原告所寄發之99年12月 2日南投民族路郵局第000074號、
    99年12月 6日彰化光復路郵局第000645號存證信函，與賴賜
    玉地政士寄發之99年12月16日東勢郵局第000201號存證信函
    所示，原告自始至終均認系爭買賣契約有效，未曾解除，被
    告等抗辯雙方於協商過程中，原告已行使解除權，或已合意
    解除系爭買賣契約云云，與事實不符。
三、並聲明：
  (一)被告管謝玉蘭及被告管耀魁應將坐落臺中市○○區○○段11
    97號、面積 34.95平方公尺之土地所有權應有部分三分之二
    及坐落臺中市○○區○○段1199號、面積 11.31平方公尺之
    土地所有權應有部分三分之二移轉登記予原告。
  (二)被告管謝玉蘭及被告管耀魁應將坐落臺中市○○區○○段48
    5號、面積41平方公尺之建物 （即門牌號碼臺中市○○區○
    ○里○○鄰○○路436號第一層）及坐落臺中市○○區○○段4
    86號、面積41平方公尺之建物（即門牌號碼臺中市○○區○
    ○里○○鄰○○路 436號第二層）所有權移轉登記予原告並遷
    讓交付予原告。
  (三)願供擔保請准宣告假執行。
  (四)訴訟費用由被告二人負擔。
貳、被告則以：
一、被告管耀魁與被告管謝玉蘭為夫妻，被告管耀魁現年高齡80
    歲，被告管謝玉蘭現年高齡75歲。坐落臺中市○○區○○段
    1197、1199二筆土地，為被告管謝玉蘭與訴外人陳明德共有
    ，被告管謝玉蘭應有部份均為三分之二，坐落前開土地上同
    段485、486建號即門牌號碼：臺中市○○區○○路 436號之
    建物，其中一、二樓建物為被告管耀魁所有，三樓為陳明德
    所有，被告管耀魁將一樓店面租與訴外人鄭鳳娥開設彩卷行
    。在系爭買賣契約簽定前，房屋仲介人員訴外人黃仲欣向被
    告二人表示，土地共有人陳明德在外積欠大量債務，而欲出
    售房地，然買方表示要連同相鄰之被告等及訴外人吳彭阿春
    之房地一起出售，始願購買。若被告等不同意出售系爭房地
    ，將造成陳明德所有之房地亦無法出售以償債，則陳明德所
    有之應有部份必遭債權人查封拍賣，而被告二人之系爭房地
    也將遭一併拍賣。而被告管耀魁高齡80歲、管謝玉蘭高齡75
    歲，智識不足、亦無法律常識、平日更無買賣房地之經驗，
    聞後甚為恐慌，唯恐系爭房地遭查封拍賣而同意出售。又被
    告等原開價為950萬元，而證人吳彭阿春已於100年5月5日開
    庭時證稱非 800萬元不賣，黃仲欣因證人吳彭阿春不肯降價
    ，而原告也不肯加價，其為求能完成此筆買賣，乃向被告等
    詐稱與系爭房地相鄰之證人吳彭阿春已同意出售其所有房地
    ，開價為 500萬元，使被告等陷於錯誤，加以擔心遭拍賣，
    而同意降價 500萬元出售。被告等所有系爭房地地點為兩面
    臨路，較證人吳彭阿春所有之房地地點為佳，且土地面積尚
    較證人吳彭阿春多出3.23平方公尺；更重要者，乃被告等毫
    無資金需求，則若非遭黃仲欣詐騙，何有可能願出售，更何
    有可能願降價出售，實不辯自明，而此應均為原告所明知。
二、證人黃仲欣於100年5月 5日開庭時，雖先偽稱係被告管耀魁
    與陳明德主動找伊要賣，所以沒有「由伊說服被告管耀魁出
    售的問題」云云。然經鈞院追問後即坦稱「陳明德有找我看
    可否說服管耀魁賣」等語，足見被告等確原無出售系爭房地
    之意，甚為顯然。至於證人黃仲欣究如何說服被告管耀魁，
    其已證稱：「我告訴管耀魁你同意以後，陳明德才可以賣，
    因為買方是要買全部，不是買應有部分。」、「我有跟他們
    講陳明德已經向地下錢莊借錢，你如果不協助他，他的部分
    有可能會被法拍掉。」等語。證人黃仲欣雖否認有告知「若
    陳明德之應有部分遭拍賣，被告等所有之系爭房地亦會一併
    遭拍賣」。惟倘證人黃仲欣僅告知陳明德部分將遭法拍，則
    與被告管耀魁何干？顯無法說服並不欠缺資金之被告管耀魁
    ，足見證人黃仲欣此部分所述並非事實。事實上，證人黃仲
    欣確係以「若陳明德之應有部分遭拍賣，被告等所有之系爭
    房地亦會一併遭拍賣」等詐術，使被告等陷於錯誤，而同意
    出售。又被告管耀魁、陳明德於99年 6月16日委託證人黃仲
    欣出售之價格為2300萬元，扣除陳明德嗣後之出售價格1350
    萬元，被告等系爭房地之欲出售價格原為 950萬元。嗣後因
    原告就三筆房地所出之價錢均相同，較陳明德、吳彭阿春及
    被告等所出之價錢為低，而吳彭阿春又堅持不肯降價，而原
    告也不肯加價，證人黃仲欣為求能完成此筆買賣，乃向被告
    等詐稱吳彭阿春之開價僅為 500萬元，使被告等陷於錯誤，
    而同意降價 500萬元出售，否則毫無資金需求之被告等，何
    有可能願降進一半之價額出售？實不辯自明。故證人黃仲欣
    稱其並無向被告等表示吳彭阿春之開價為 500萬元云云，並
    非事實。
三、於99年10月間欲簽訂系爭買賣契約時，原約定三處房地之所
    有權人，與原告一同簽約。然黃仲欣與原告擔心若一起簽約
    ，被告等會發現隔鄰之吳彭阿春實際係以 800萬元出售其房
    地，而不願出售，遂藉詞吳彭阿春有事無法前來，而僅由陳
    明德及被告等與原告簽約。被告等雖感奇怪何以吳彭阿春未
    同來簽約，但因不知有上開騙情，而仍為系爭買賣契約之簽
    訂。嗣後吳彭阿春之媳婦（吳彭阿春並未實際居住於該地，
    所有之房地係由其子訴外人吳俊全夫妻居住使用）與一樓店
    面承租人鄭鳳娥閒聊時，始透露吳彭阿春實際係以 800萬元
    出售所有之房地，且吳彭阿春從未同意以 500萬元出售所有
    之房地。鄭鳳娥將此事告知被告二人，被告二人始知遭黃仲
    欣欺騙，而原告應亦明知此情。從而，被告等係遭黃仲欣仲
    介人員之欺騙，陷於錯誤，始為系爭買賣契約之簽訂，原告
    既委託仲介同時購買系爭三間相鄰房地，就相同位置、土地
    坪數相近之兩房地，原告對於上開騙情，為明知，至少可得
    而知，則依民法第92條規定，被告等自得撤銷出售系爭房地
    之意思表示，爰以民事答辯一狀之送達作為撤銷出售系爭房
    地之意思表示。又被告等既已撤銷出售系爭房地之意思表示
    ，則原告請求被告等依約移轉系爭房地所有權云云，自無理
    由。
四、訴外人黃仲欣仲介人員及原告係趁被告等均年邁，智識不足
    、亦無法律常識、平日更無買賣房地之經驗，而謊稱系爭房
    地將遭共有人陳明德之債權人查封拍賣，相鄰之吳彭阿春同
    意僅以 500萬元出售，使被告等陷於急迫、無經驗，並輕率
    簽訂委託書及系爭買賣契約。被告等所有系爭房地之地點較
    吳彭阿春為佳(兩面臨路)，土地坪數尚較吳彭阿春多出3.23
    平方公尺，故被告等若非因遭上開不實言論所騙，使被告等
    誤信而急於出售系爭房地，被告等在無負債且無資金需求之
    情況下，絕無可能輕率同意以 500萬元低價出售系爭房地，
    致使原告獲取暴利，顯見系爭買賣契約，確屬顯失公平。故
    援引民法第74條規定，請求鈞院撤銷系爭買賣契約。
五、系爭買賣契約第 7條已約定，被告等如不履行移轉系爭房地
    之義務時，原告僅能請求被告加倍返還其所受訂金及價金作
    為違約賠償金，而不得請求被告等移轉系爭房地所有權。本
    此，原告請求被告等移轉系爭房地所有權，已屬無據。又被
    告等因遭黃仲欣仲介詐欺而不願出售系爭房地，而原告以99
    年12月 2日南投民族路郵局第000074號存證信函表示，如被
    告等不願意履行系爭買賣契約，即應依約加倍返還所受定金
    及價金作為違約金。再者，兩造曾就系爭買賣契約爭議聲請
    調解，調解過程中，兩造就解除系爭買賣契約，亦無爭議，
    僅就違約金之認定有所出入，足認系爭買賣契約確已解除。
    系爭房地買賣契約既已解除，則原告自不得再請求被告等移
    轉系爭房地所有權。退步言，縱被告等無法撤銷或請求鈞院
    撤銷該買賣契約），惟依約被告等如不願履行，原告僅能請
    求被告等加倍返還所受定金及價金作為違約賠償金，且原告
    亦已多次表示解除系爭買賣契約，請求被告等加倍返還所受
    定金及價金作為違約金，另兩造就解除系爭房地買賣契約，
    亦無爭議。從而，原告自不得再請求被告等移轉系爭房地所
    有權。
六、被告管謝玉蘭、被告管耀魁本人則抗辯：
  (一)系爭買賣契約第 8條特約事項，在原告未向被告等充分且清
    楚說明原委之情況下，任意將不明之第三人所有之臺中市○
    ○區○○段1196、1200、1201及1202等地號之四筆土地及同
    段483、484、487、488建號四筆建物之出售加入兩造所簽定
    之系爭買賣契約內，並被當成系爭買賣契約成立之必要條件
    ，顯見原告動機不單純，並非善意，以公平交易來說，顯失
    公平，更遑論誠信。即便原告可不顧被告等之權益任意與無
    關之第三人簽定各自之買賣契約，被告若無權干涉，則系爭
    買賣契約亦與第三人無關，此亦為合理。依契約平等原則，
    被告何須承受及負責原告能否買受其他訴外無關第三人房地
    之風險？原告係明顯故意利用被告等年已老邁，房地產智識
    不足，避重就輕且急迫下，簽立顯失公允及缺乏誠信之系爭
    買賣契約，昭然若接。無論原告與仲介在系爭買賣契約簽定
    前或當時有無詐欺或脅迫被告等，被告等在未獲原告充分解
    釋為何被告等出售系爭房地，卻牽扯訴外第三人房地之出售
    為必要條件，而簽下不公平之系爭買賣契約，被告等有權無
    條件解除系爭買賣契約，至為合理。
  (二)買賣契約屬雙務契約，買賣雙方互相表示意思一致者即成立
    ，民法第153條第1項定有明文。依契約自由原則，在不違反
    善良風俗及道德下，應依系爭買賣契約第 8條特約事項約定
    ，方為最適且合法之處置。在系爭買賣契約第 7條違約罰則
    中，訂有買賣雙方不履行契約所定之各項義務之違約罰則與
    違約之處置方式可遵循，復於系爭買賣契約第 8條特約事項
    規定，系爭買賣契約無法達成時以無息退還收受價金，雙方
    同意無條件解除契約為對價，基於後法優於前法之原則，特
    約之約定應優於系爭買賣契約第 7條違約罰則之約定，依法
    應從後者之約定為宜。
  (三)原告於99年12月 2日以南投民族路郵局第000074號存證信函
    明確表示，如被告等不願意履行系爭買賣契約，即應依約加
    倍返還所受定金及價金作為違約金。嗣於聲請調解時，又重
    申解除系爭買賣契約之表意，經上揭二次解除契約之意思表
    示，等同系爭買賣契約已解除、撤銷，何來再起訴請求原告
    履行系爭買賣契約，前後矛盾。綜上，系爭買賣契約之簽約
    經兩造意思一致成立，系爭買賣契約內之條文是否百分之百
    合乎法律規定標準，只要買賣雙方之一般認定即已足，今被
    告等認系爭買賣契約之簽定有遭原告欺瞞，權益受損甚大，
    難道無法依契約之約定實施不履行契約義務之權，畢竟買賣
    契約為雙務契約，被告為義務人亦為權利人，違約依約受罰
    亦是履行合約，不容置疑，否則簽定契約之違約罰則何用？
七、並聲明：
  (一)原告之訴駁回。
  (二)訴訟費用由原告負擔。
、本件經兩造整理並協議簡化爭點如下（依民事訴訟法第 270
    條之1第3項之規定，當事人就其主張之爭點，經依同條第 1
    項第3款或第2項為協議者，應受其拘束。但經兩造同意變更
    ，或因不可歸責於當事人之事由或依其他情形協議顯失公平
    者，不在此限。）：
一、兩造不爭執之事項（本院逕採為判決之基礎，毋庸證明）：
  (一)原告林澤輝與被告管謝玉蘭、管耀魁於99年10月18日簽訂不
    動產買賣契約，買賣標的為被告管謝玉蘭所有坐落台中縣東
    勢鎮○○段1197、1199地號土地（權利範圍均為 2/3），及
    被告管耀魁所有坐落在上開土地上同段485、486建號即門牌
    號碼「台中縣東勢鎮○○路 436號一樓、二樓」（權利範圍
    全部），買賣價金為新台幣（下同） 5,000,000元（此有原
    告提出之不動產買賣契約、土地登記謄本、建物登記謄本附
    卷可稽）。
  (二)原告於99年10月18日給付600,000元（ 支票）予被告管耀魁
    收受；再於99年10月22日給付1,000,000元（ 支票）予被告
    管耀魁收受；嗣於99年12月7日原告欲將1,900,000元（支票
    ）交付予被告，被拒絕收受，而轉交予訴外人即代書賴賜玉
    收受（此有原告提出之不動產買賣契約附卷可稽）。
  (三)訴外人即代書賴賜玉於99年12月16日以東勢郵局第 201號存
    證信函發函予被告稱『．．，經通知台端至今尚未前來本所
    領取，特此通知台端於函到三日內前來領取支票（指上開面
    額 1,900,000元之支票），並履行買賣契約辦理移轉登記，
    逾期若台端未領取及履行買賣移轉登記，將構成違約罰責，
    請台端審慎處理為禱！』等語（此有原告提出之存證信函附
    卷可稽）。
二、兩造爭執之事項（本院判斷）：
  (一)系爭契約被告是否因被詐欺而簽立，而得主張撤銷？
  (二)被告是否因急迫、輕率、無經驗而簽立系爭契約，而得主張
    撤銷？
  (三)依照系爭契約第7條第2項，被告縱使違約，原告僅得依照系
    爭契約第7條第2項請求違約金，而不得請求被告移轉系爭的
    土地及房屋？
  (四)原告是否業已行使解除契約權，解除系爭買賣契約，或兩造
    已合意解除系爭買賣契約？
肆、本院之判斷：
一、本院認原告依系爭買賣契約第 4條之約定，請求被告管謝玉
    蘭移轉系爭土地所有權、被告管耀魁移轉系爭房屋所有權予
    原告，為有理由，茲分述如下：
  (一)原告林澤輝與被告管謝玉蘭、管耀魁於99年10月18日簽訂不
    動產買賣契約，買賣標的為被告管謝玉蘭所有坐落台中縣東
    勢鎮○○段1197、1199地號土地（權利範圍均為 2/3），及
    被告管耀魁所有坐落在上開土地上同段485、486建號即門牌
    號碼「台中縣東勢鎮○○路 436號一樓、二樓」（權利範圍
    全部），買賣價金為 5,000,000元（此有原告提出之不動產
    買賣契約、土地登記謄本、建物登記謄本附卷可稽，本院卷
    第8頁至第20頁），此為兩造所不爭執。
  (二)依系爭契約第 4條約定：「產權移轉：買賣雙方應於交付第
    二期款時，備齊所有權移轉登記應備文件，同意共同委任【
    賴賜玉、劉珂均】地政士代辦本買賣標的物所有權移轉登記
    及與本案有關之事項。」，再依系爭契約第 3條約定：「付
    款約定『第一期款，新臺幣陸拾萬元，本契約成立同時，由
    買方支付之。』，『第二期款，新臺幣壹佰萬元，於民國99
    年12月 8日，賣方備齊所有權移轉登記應備文件，且買方開
    具未交付款同額之同額之商業本票同時，由買方支付之。（
    乙方應同時辦理抵押權塗銷手續）』，『第三期款，新臺幣
    壹佰玖拾萬元，於民國99年12月8日（稅單必需已核下），
    由買方支付之。』，『第四期款，新臺幣壹佰伍拾萬元，方
    應於民國100年3月 1日交屋，交屋之同時，由買方支付之。
    』」。
  (三)原告於99年10月18日給付 600,000元（支票）予被告管耀魁
    收受；再於99年10月22日給付 1,000,000元（支票）予被告
    管耀魁收受；嗣於99年12月7日原告欲將1,900,000元（支票
    ）交付予被告，被拒絕收受，而轉交予訴外人即代書賴賜玉
    收受（此有原告提出之不動產買賣契約附卷可稽，本院卷第
    12頁），此為兩造所不爭執。是原告業已系爭契約第 3條之
    約定，將第一期、第二期之款項交付予被告管耀魁簽收，自
    亦符合系爭契約第 4條之約定，被告管謝玉蘭、管耀魁負有
    辦理系爭房地所有權移轉登記之義務。
  (四)至於原告除請求被告管謝玉蘭移轉系爭土地所有權、被告管
    耀魁移轉系爭房屋所有權予原告外，另請求被告管耀魁移轉
    系爭土地所有權、被告管謝玉蘭移轉系爭房屋所有權予原告
    。惟，系爭土地之所有權人為被告管謝玉蘭、系爭房屋所有
    權人為被告管耀魁，此有土地登記謄本、建物登記謄本在卷
    可按，是僅被告管謝玉蘭有移轉系爭土地所有權、被告管耀
    魁有移轉系爭房屋所有權之義務，被告管耀魁並不負有移轉
    系爭土地所有權、被告管謝玉蘭並不負有移轉系爭房屋所有
    權予原告之義務。是原告另請求被告管耀魁移轉系爭土地所
    有權、被告管謝玉蘭移轉系爭房屋所有權予原告部分，於法
    無據，不應准許。
  (五)至於原告另請求被告管謝玉蘭、管耀魁應將系爭房屋遷讓交
    付予原告（訴之聲明之第二項末）。惟，依系爭契約第 5條
    約定：「點交日期及稅費負擔：(一)點交日期：賣方應於尾款
    交付日將本買賣標的物踏明界址依約點交給甲方管理、使用
    、收益。」，則系爭房屋（遷讓）點交日期，必須在原告將
    尾款交付予被告管耀魁後，被告管耀魁始有遷讓系爭房屋予
    原告之義務，至為明確，況且系爭房屋所有權人為被告管耀
    魁非被告管謝玉蘭，有如上述，被告管謝玉蘭不負有遷讓房
    屋之義務。矧，原告在交付第三期款予被告管耀魁、管謝玉
    蘭時，遭被告管謝玉蘭、管耀魁拒收，有如上述，更遑論尾
    款之交付與收受。是原告請求被告管謝玉蘭、管耀魁應將系
    爭房屋遷讓交付予原告，即屬無據，不應准許。
  (六)另依系爭契約第 8條約定：「特約事項：二、買方簽定本買
    賣契約書之買賣標示應為臺中縣東勢鎮○○段1196、1197、
    1199、1200、1201、1202地號等6筆土地及地上建物483、48
    4、485、486、487、 488建號全部完成簽定買賣契約為必要
    條件，若買方有任一買賣標示無法達成簽訂買賣契約書時，
    雙方同意無條件解除本契約，乙方應無息退還已收受之買賣
    價金給甲方，絕無異議。」，而本件原告業已就本條約定之
    買賣標示均已簽訂買賣契約，此有原告提出不動產買賣契約
    、土地登記謄本、建物登記謄本、支票影本附卷可稽（本院
    卷第68頁至第115頁），且為被告所不爭執，附予敘明。
  (七)綜上，原告本於系爭契約之約定，請求被告被告管謝玉蘭移
    轉系爭土地所有權、被告管耀魁移轉系爭房屋所有權登記予
    原告，自屬有據。
二、本院認為被告管耀魁、管謝玉蘭並非因急迫、輕率、無經驗
    而簽立系爭契約，而得主張撤銷，茲分述如下：
  (一)按法律行為，係乘他人之急迫、輕率或無經驗，使其為財產
    上之給付或為給付之約定，依當時情形顯失公平者，法院得
    因利害關係人之聲請，撤銷其法律行為或減輕其給付，民法
    第74條第1項定有明文。又法院依民法第74條第1項之規定撤
    銷法律行為，不僅須行為人有利用他人之急迫、輕率、或無
    經驗，而為法律行為之主觀情事，並須該法律行為，有使他
    人為財產上之給付或為給付之約定，依當時情形顯失公平之
    客觀事實，始得因利害關係人之聲請為之（最高法院28年上
    字第107號判例、82年度台上字第496號裁判意旨參照）。
  (二)本件被告管耀魁、管謝玉蘭主張系爭契約係因訴外人黃仲欣
    仲介人員及原告係趁被告等均年邁，智識不足、亦無法律常
    識、平日更無買賣房地之經驗，而謊稱系爭房地將遭共有人
    陳明德之債權人查封拍賣，相鄰之吳彭阿春同意僅以 500萬
    元出售，使被告等陷於急迫、無經驗，並輕率簽訂委託書及
    系爭買賣契約。被告等所有系爭房地之地點較吳彭阿春為佳
    (兩面臨路)，土地坪數尚較吳彭阿春多出3.23平方公尺，故
    被告等若非因遭上開不實言論所騙，使被告等誤信而急於出
    售系爭房地，被告等在無負債且無資金需求之情況下，絕無
    可能輕率同意以 500萬元低價出售系爭房地，致使原告獲取
    暴利，顯見系爭買賣契約，確屬顯失公平。故援引民法第74
    條規定，請求鈞院撤銷系爭買賣契約云云。
  (三)惟查，以被告等人傳訊之證人黃仲欣於本院100年5月 5日言
    詞辯論期日到庭證述：「（被告訴訟代理人問：你如何知悉
    本件房地要買賣的事情？）99年 6月16日陳明德與管耀魁主
    動邀我到陳明德家二樓簽訂委託書。（被告訴訟代理人問：
    你如何說服管耀魁出售？）是他們找我，因為他們二人想要
    賣，所以找我說要賣。（被告訴訟代理人問：價格如何？）
    價格是他們共有人討論好後告訴我的，如同委託書所載的金
    額。（被告訴訟代理人問：卷附99年10月13日，並非你所述
    的99年 6月16日，為何如此？）他們第一次找我的時候就是
    99年6月16日，我賣了三個月沒有人詢問，在10月8日有買方
    出現，有出一個價格，但是買方出的價錢還沒有達到賣方的
    要求，所以10月13日我又去找管耀魁是否同意微降一些，後
    來管耀魁有調降價格為 500萬，並於99年10月13日簽立銷售
    委託書給我。（被告訴訟代理人問：有無向被告表示如果他
    不賣的話，會造成陳明德所有的應有部分也不能賣，然後陳
    明德因為負債所以他的持分會被拍賣，也會造成被告的持分
    也被拍賣，你是否有向他講過這樣的話嗎？）我有講部分，
    但是不完全。（法官問：到底如何跟陳明德、管耀魁說的？
    ）陳明德是管耀魁老婆的弟弟，陳明德有找我看可否說服管
    耀魁賣，我告訴管耀魁你同意以後，陳明德才可以賣，因為
    買方是要買全部，不是要買應有部分。（法官問：你是否有
    向他們提到拍賣的問題？）我有跟他們講陳明德已經向地下
    錢莊借錢，你如果不協助他，他的部分有可能會被法拍掉。
    （被告訴訟代理人問：你有無跟他們講陳明德被法拍，連同
    管耀魁的部分也會被法拍？）沒有。（被告訴訟代理人問：
    吳彭阿春部分是否也是你仲介的嗎？）是。（被告訴訟代理
    人問：何時委託你的？）99年10月15日晚上。（被告訴訟代
    理人問：何時知道有原告這個買主？）99年10月 8日。（被
    告訴訟代理人問：你剛剛不是說買方要三個一起買，是哪一
    個買方？）自始至終只有原告這個買主。（被告訴訟代理人
    問：吳彭阿春的出價為何？）吳彭阿春在10月15日之前都沒
    有要賣，但我有去遊說吳彭阿春，直到10月15日晚上吳彭阿
    春定個價八百萬元要賣。（被告訴訟代理人問：你是否有與
    原告直接接洽嗎？）沒有直接接洽，因為原告那邊還有另外
    一個仲介。（被訴訟代理人問：你如何與原告那邊的仲介接
    洽？）我有刊登廣告，登了三個月，中間就有人介紹，說有
    買主要跟我談。（被告訴訟代理人問：你如何說服吳彭阿春
    要賣？）我遊說吳彭阿春都沒有成功，後來吳彭阿春就定了
    一個很高的價格給我，也就是八百萬元。我有告訴吳彭阿春
    房屋與土地的共有人是否有一起處理，所以後來吳彭阿春就
    定了一個高價給我。（被告訴訟代理人問：你有無向吳彭阿
    春說如果她不賣的話，如果陳明德的持分遭拍賣，她的也會
    連同被拍賣？）沒有。（被告訴訟代理人問：本件的三位出
    賣人，是在哪一天簽訂買賣契約？）99年10月15日以後的幾
    天，他們三人是同一天簽的。（被告訴訟代理人問：簽約時
    你是否在場？）有。（被告訴訟代理人問：為何被告與吳彭
    阿春不是同時與原告簽約？）其實我約的時間是一樣的，只
    是吳彭阿春的先生當時在山上，吳彭阿春的先生說會晚一點
    到，所以只要土地與房屋的共有人是一樣的，我就讓他們先
    簽，而且管耀魁與吳彭阿春非共有人，所以沒有一起簽。（
    被告訴訟代理人問：簽約時管耀魁是否有問吳彭阿春為何沒
    有出來？）沒有印象。（被告訴訟代理人問：管耀魁是否知
    道吳彭阿春出價八百萬元嗎？）不知道。（法官問：被告到
    底賣多少錢？）五百萬元。（法官問：吳彭阿春賣多少錢？
    ）八百萬元。（法官問：管耀魁與吳彭阿春出賣的土地、建
    坪是否一樣？）不同。（原告訴訟代理人問：當時原告有無
    明確的表示整個交易完成後要做何用途？）用途沒有說，但
    是原告有說要買的話要買全部，三間一起買。（原告訴訟代
    理人問：後來原告有無向你明確表明用途？）用途我不是很
    清楚，只知道要開連鎖店之類的。」等語（本院卷第 119頁
    背面起至第 121頁背面），業已就整個系爭約簽訂之過程予
    以陳述明確。
  (四)另被告等人傳訊之證人吳彭阿春於本院100年5月 5日言詞辯
    論期日到庭證述：「（被告訴訟代理人問：本件是何人找你
    說要買賣？）一開始是陳明德，後來是黃仲欣，兩個都有來
    我家裡。（被告訴訟代理人問：黃仲欣與陳明德是如何向你
    說的？）他是問我說三間一起賣好嗎，我先生說不好，因為
    我兒子要做生意，所以不要賣，後來陳明德遊說我說三間一
    起賣比較好，我先生就問管耀魁有說要賣嗎，陳明德與黃仲
    欣說管耀魁有要賣，後來我先生就說如果要賣的話就一起賣
    吧。（被告訴訟代理人問：陳明德或者是黃仲欣有沒有說如
    果陳明德的持分被法院拍賣掉的話，連同你的部分也會被賣
    掉？）他們不是這樣說的，他們說如果陳明德的持分被拍賣
    掉的話，我們會比較不好賣。（被告訴訟代理人問：你賣的
    價格是何人出的？）陳明德一開始出價很低，我先生說不願
    意賣，我先生一講就說要賣八百萬元，不然就不要賣。（被
    告訴訟代理人問：你是否知道管耀魁要賣多少錢？）不了解
    。（被告訴訟代理人問：簽約當天，在場有哪些人？）只有
    代書，我是比較晚到，我是最晚才到的。（被告訴訟代理人
    問：他通知你何時簽約？）原本有約一個時間，我告訴他說
    我先生從山上下來比較晚，所以就約晚上八點，後來就在八
    點多簽約。」等語（本院卷第122頁正面起至第122頁背面）
    ，業已就整個系爭約簽訂之過程予以陳述明確，與證人黃仲
    欣上開所證述情節大致相符。
  (五)再參酌證人黃仲欣所提出之被告管耀魁與訴外人陳明德於99
    年6月16日所簽署之「銷售委託書」（本院卷第128頁），則
    被告管耀魁早已於99年 6月16日與訴外人陳明德共同委託證
    人黃仲欣銷售系爭房地，而被告管耀魁、與陳明德共同委託
    銷售之價格為2,300萬元，委託銷售期間自99年6月16日起至
    99年10月31日止，嗣因期間無人買受，遂由被告管謝玉蘭於
    99年10月13日另外出具「銷售委託書」（本院卷第 127頁）
    予證人黃仲欣，其委託銷售之價格為 500萬元，委託銷售期
    間自99年10月13日起至99年12月 1日止。則以，被告管耀魁
    、管謝玉蘭於99年 6月16日即行委託證人黃仲欣銷售系爭房
    地，至99年10月13日再行換約繼續委託證人黃仲欣銷售系爭
    房地，嗣於99年10月18日簽訂系爭契約，在前後長達四個月
    之時間，若被告管耀魁、管謝玉蘭不願出售系爭房地，自可
    終止銷售委託，被告管耀魁、管謝玉蘭可為而不為，竟在簽
    訂系爭契約，始又出而主張因急迫、輕率、無經驗而簽立系
    爭契約，進而主張撤銷系爭契約，自無可採。且再參酌原告
    與訴外人陳明德於99年10月18日簽訂不動產買賣契約（本院
    卷第68頁、第69頁），買賣總價款為 1,350萬元（土地六筆
    共31.93坪、建物二筆共 375.69平方公尺），與被告管耀魁
    、管謝玉蘭簽訂之系爭契約買賣總價款為 500萬元（土地二
    筆共9.32坪、建物二筆共82平方公尺）予以比較，實難認為
    依當時情形顯失公平之客觀事實存在。至於被告等人主張依
    第一次銷售委託時（99年6月16日）之銷售委託價格2,300萬
    元，扣減訴外人陳明德於99年10月18日簽訂不動產買賣契約
    之買賣總價款為1,350萬元，則被告等人出售之價格應有950
    萬元云云，則被告等人顯然將第一次銷售委託、第二次銷售
    委託之價格混為一談，若系爭房地可以銷售 950萬元，又何
    須簽訂第二次銷售委託書，是被告等人此之主張，實無足採
    。
  (五)綜上，被告管耀魁、管謝玉蘭非因急迫、輕率、無經驗而簽
    立系爭契約，至堪認定。
三、本院認為被告管耀魁、管謝玉蘭不是因被詐欺而簽立系爭契
    約，而得主張撤銷，茲分述如下：
  (一)按因被詐欺或被脅迫而為意思表示者，表意人得撤銷其意思
    表示。但詐欺係由第三人所為者，以相對人明知其事實或可
    得而知者為限，始得撤銷之，民法第92條第 1項定有明文。
    又，被詐欺而為意思表示者，依民法第92條第 1項之規定，
    表意人固得撤銷其意思表示，惟主張被詐欺而為表示之當事
    人，應就此項事實負舉證之責任。不動產買賣之價格，其形
    成雖難免不受周遭環境及經濟機能等客觀因素之影響，但最
    後均係取決於當事人主觀上自由之意思與判斷，祗須雙方互
    相表示同意，即可成交。而當事人之一方就同一標的物縱曾
    與第三人成立買賣，除非在法律上、契約上或交易習慣上有
    將此成交價格向他方告知之義務外，尚不得以其單純之緘默
    ，遽指為隱瞞事實之消極詐欺（最高法院44年台上字第75號
    判例、72年度台上字第3526號裁判、80年度台上字第2713號
    裁判意旨參照）。
  (二)本件被告主張於99年10月間欲簽訂系爭買賣契約時，原約定
    三處房地之所有權人，與原告一同簽約。然黃仲欣與原告擔
    心若一起簽約，被告等會發現隔鄰之吳彭阿春實際係以 800
    萬元出售其房地，而不願出售，遂藉詞吳彭阿春有事無法前
    來，而僅由陳明德及被告等與原告簽約。被告等雖感奇怪何
    以吳彭阿春未同來簽約，但因不知有上開騙情，而仍為系爭
    買賣契約之簽訂。嗣後吳彭阿春之媳婦（吳彭阿春並未實際
    居住於該地，所有之房地係由其子訴外人吳俊全夫妻居住使
    用）與一樓店面承租人鄭鳳娥閒聊時，始透露吳彭阿春實際
    係以800萬元出售所有之房地，且吳彭阿春從未同意以500萬
    元出售所有之房地。鄭鳳娥將此事告知被告二人，被告二人
    始知遭黃仲欣欺騙，而原告應亦明知此情。從而，被告等係
    遭黃仲欣仲介人員之欺騙，陷於錯誤，始為系爭買賣契約之
    簽訂，原告既委託仲介同時購買系爭三間相鄰房地，就相同
    位置、土地坪數相近之兩房地，原告對於上開騙情，為明知
    ，至少可得而知，則依民法第92條規定，被告等自得撤銷出
    售系爭房地之意思表示，爰以民事答辯一狀之送達作為撤銷
    出售系爭房地之意思表示云云。
  (三)惟以，系爭契約簽訂過程，歷經第一次銷售委託、第二次銷
    售委託，時間長達近四個月，業據證人黃仲欣證述如上（上
    述二、(三)），且有關訴外人吳彭阿春簽訂不動產買賣契約之
    過程，亦據證人吳彭阿春證述如上（上述二、(四)），是有關
    系爭房地相鄰房地之買賣價格，被告管耀魁、管謝玉蘭本即
    可由最初共同銷售委託之訴外人陳明德處得知，實難認為黃
    仲欣對被告管耀魁、管謝玉蘭施以如何之詐欺意思表示。況
    且不動產買賣之價格，其形成雖難免不受周遭環境及經濟機
    能等客觀因素之影響，但最後均係取決於當事人主觀上自由
    之意思與判斷，祗須雙方互相表示同意，即可成交，本件被
    告管耀魁、管謝玉蘭從第一次銷售委託之價格，無法順利賣
    出，再至第二次銷售委託同意 500萬元之價格，乃係取決於
    渠等主觀之意思與判斷，與證人吳彭阿春所證述「（被告訴
    訟代理人問：你賣的價格是何人出的？）陳明德一開始出價
    很低，我先生說不願意賣，我先生一講就說要賣八百萬元，
    不然就不要賣。」等語（本院卷第 122頁）對照觀之，有關
    吳彭阿春所有房地之買賣價格，仍係取決於主觀之意思與判
    斷。縱使如被告管耀魁、管謝玉蘭所述認為黃仲欣在買賣價
    格上有所隱瞞，然被告管耀魁、管謝玉蘭亦無法舉證證明原
    告確實明知其事實或可得而知。是被告管耀魁、管謝玉蘭上
    開所辯，不足為採。
  (四)綜上，被告管耀魁、管謝玉蘭不是因被詐欺而簽立系爭契約
    ，至堪認定。
四、本件被告管耀魁、管謝玉蘭主張依照系爭契約第7條第2項之
    約定，被告等縱使違約，原告僅得依照系爭契約第7條第2項
    請求違約金，而不得請求被告移轉系爭的土地及房屋，並無
    理由，茲分述如下：
  (一)系爭契約第7條第2項約定：「賣方如不履行契約所定各項義
    務者，即為違約，聽由買方解除契約，賣方應即加倍返還其
    所受定金及價金作為違約金、不得異議。」。
  (二)據此，亦僅是買方即原告是否行使解除契約權而已，其解除
    契約意思表示之發動權，在原告一方，並不當然可以解為賣
    方即被告有此解除契約意思之發動權，更何況原告於本院審
    理時自始至終，亦僅是請求被告管耀魁、管謝玉蘭移轉系爭
    房地之所有權，並未主張解除契約。
  (三)綜上，被告主張依照系爭契約第7條第2項，被告縱使違約，
    原告僅得依照系爭契約第7條第2項請求違約金，而不得請求
    被告移轉系爭的土地及房屋，不足為採。
五、本件被告管耀魁、管謝玉蘭主張原告業已行使解除契約權，
    解除系爭買賣契約，且兩造已合意解除系爭買賣契約，並無
    理由，茲分述如下：
  (一)本件被告管耀魁、管謝玉蘭主張原告業已行使解除契約權，
    解除系爭買賣契約，其主要之依據為原告於99年12月 2日寄
    發予被告管耀魁、管謝玉蘭之南投民族路郵局第000074號存
    證信函。而該存證信函載明「針對台端於99年11月30日所寄
    發之存證信函，本人鄭重申明如下三點：一、非經由本人親
    自告知之訊息皆不可信，故貴我雙方簽訂之買賣契約自始有
    效，且將繼續依約履行所有條件。二、依所簽訂不動產買賣
    契約內容第七條：違約罰則(二)之規定：賣方如不履行契約所
    定各項義務者，即為違約，聽由買方解除契約，賣方應即加
    倍返還其所受定金及價金作為違約金，不得異議。準此，本
    人至今所繳付之訂金與價金共計新台幣 380萬元整、依此台
    端若不履行契約義務則須加倍返還共計新台幣 760萬元整作
    為違約賠償金。三、對於非經本人授權發言，而擅自對外散
    播謠言者，本人亦將追究其應負之法律責任。『誠信』乃做
    人處事之立足點，『失信』則將自毀名譽，但望台端認真看
    待，努力信守，請勿自誤，特此奉達。」等語（本院卷第49
    頁、第50頁）。
  (二)惟就上開存證信函之內容觀之，原告並未有行使解除系爭契
    約之意思表示，且原告係主張買賣契約自始有效，且將繼續
    依約履行所有條件，而原告於言詞辯論期日主張依上開存證
    信函第一點我們還是主張契約有效，只是第二點提醒被告而
    已等語（本院卷第140頁正面），再參酌原告於99年12月2日
    寄發上開存證信函後，仍依系爭契約第 3條第三期款付款期
    限（99年12月8日）前之99年12月 7日交付190萬元，因被告
    管耀魁、管謝玉蘭拒收，而由地政士賴賜玉代收（本院卷第
    12頁）之情，若原告上開存證信函有解除契約之意思表示，
    則原告又何須於99年12月7日給付第三期款，是原告主張並
    未行使解除系爭契約之意思表示，堪予採信。
  (三)綜上，被告管耀魁、管謝玉蘭主張原告業已行使解除契約權
    ，解除系爭買賣契約，且兩造已合意解除系爭買賣契約，不
    足為採。
六、綜上所述，原告本於系爭契約第 4條之約定，請求被告管謝
    玉蘭應將坐落臺中市○○區○○段1197號、面積 34.95平方
    公尺之土地，所有權權利範圍三分之二，及坐落臺中市○○
    區○○段1199號、面積 11.31平方公尺之土地，所有權權利
    範圍三分之二，移轉登記予原告；被告管耀魁應將坐落臺中
    市○○區○○段485號、面積 41平方公尺之建物（即門牌號
    碼臺中市○○區○○路 436號）所有權權利範圍全部，及坐
    落臺中市○○區○○段 486號、面積41平方公尺之建物（即
    門牌號碼臺中市○○區○○路 436號）所有權權利範圍全部
    ，移轉登記予原告，為有理由，應予准許；逾此部分之請求
    ，即非正當，應予駁回。
七、本件原告勝訴部分為命為移轉登記之判決，其內容係命債務
    人為一定之意思表示，依強制執行法第 130條規定，自判決
    確定之時，即視為已為意思表示，其性質須待判決確定之後
    始能為之，確定前殊無強制執行以外之執行可言，自無宣告
    假執行之餘地，原告竟為此聲請，於法不合，應予駁回。至
    於原告敗訴部分，有關遷讓房屋部分，既經本院駁回，其假
    執行之聲請，即失所附麗，應併予駁回。
八、本件事證已臻明確，兩造其餘攻擊防禦方法，核與判決結果
    不生影響，爰不逐一論述。
伍、訴訟費用負擔之依據：民事訴訟法第79條、第85條第 1項但
    書。
中    華    民    國   100    年    6     月    17    日
                  民事第一庭    法  官  顏世傑
正本係照原本作成。
如對本判決上訴，須於判決送達後20日內向本院提出上訴狀。如
委任律師提起上訴者，應一併繳納上訴審裁判費。
中    華    民    國   100    年    6     月    17    日
                                書記官  賴亮蓉